---
title: "R Notebook"
output:
  html_document:
    toc: true
    toc_float: true
    theme: cosmo
    highlight: tango
    df_print: paged
    code_folding: hide
---

```{css}
.dygraph-legend, .dygraph-axis-label {
  font-family: "Source Sans Pro";
}

.dygraph-label {
  font-family: "Source Sans Pro";
}

h1,h2,h3,h4 {
  color: #004a93;
}

h2 {
  font-weight: bold;
}
```


```{r message=FALSE, warning=FALSE}
library(readxl)
library(tidyverse)
library(extrafont)
#font_import()

loadfonts()

tres_cores <-c("#F8AC08","#028063","#6E287C")
tres_cores_pasteis <- c("#FECE60","#63BEAF", "#BE8EBF")

cor_ativo <- "#1E466A"
cor_passivo <- "#CA4017"

tema_BSPN <- function(){
    theme_minimal() +
    theme(
      text = element_text(family = "Source Sans Pro", colour = "grey20"),
      axis.text = element_text(family = "Source Sans Pro", colour = "grey20"),
      title = element_text(face = "bold"),
      plot.subtitle = element_text(face = "plain"),
      panel.grid.major = element_blank(), 
      panel.grid.minor = element_blank(),
      legend.text = element_text(size = 8),
      legend.title = element_text(size = 8),
      legend.position = 'bottom')
}

```

O BSPN bla bla bla bla.

# O balanço patrimonial

```{r}

# le os dados. é usado no sankey, mas serve para montarmos nosso gráfico geral do BP.

ativo <- read.csv2("links-ativo.csv")
ativo$valor <- as.numeric(gsub("[.]", "", ativo$valor))

passivo <- read.csv2("links-passivo.csv")
passivo$valor <- as.numeric(gsub("[.]", "", passivo$valor))

at <- ativo %>%
  filter(up == "Ativo") %>%
  group_by(up, ente) %>%
  summarise(valor = sum(valor)) %>%
  spread(key = "ente", value = "valor") %>%
  mutate(Consolidado = sum(.[2:4])) %>%
  gather(2:5, key = "ente", value = "valor")

pa <- passivo %>%
  filter(up == "Passivo") %>%
  group_by(up, ente) %>%
  summarise(valor = sum(valor)) %>%
  spread(key = "ente", value = "valor") %>%
  mutate(Consolidado = sum(.[2:4])) %>%
  gather(2:5, key = "ente", value = "valor")

# juntando ativo e passivo
  
bp <- at %>% 
  rbind(pa) %>%
  rename(Classe = up)

# para montar os gráficos do jeito que quero, preciso de uma tabela assim:

# class     | Ativo | Passivo
# ----------+-------+--------
# normal    | Ativo | Passivo
# PaD       | v_PaD |    0
# PL        |   0   |  v_PL
# ----------+-------+--------

bp_formatado <- bp %>%
  spread(key = "Classe", value = "valor") %>%
  mutate(PaD = ifelse(Passivo > Ativo, Passivo - Ativo, 0),
         PL  = ifelse(Ativo > Passivo, Ativo - Passivo, 0),
         normal = 0) %>%
  gather(PaD, PL, normal, key = "agrup", value = "valor") %>%
  mutate(
    Ativo = case_when(
      agrup == "normal" ~ Ativo,
      agrup == "PaD" ~ valor,
      agrup == "PL" ~ 0),
    Passivo = case_when(
      agrup == "normal" ~ Passivo,
      agrup == "PaD" ~ 0,
      agrup == "PL" ~ valor)) %>%
  select(-valor) %>%
  gather(Passivo, Ativo, key = "Classe", value = "valor") %>%
  mutate(valor = round(valor/1000,2),
         agrup = factor(agrup, levels = c("PaD", "PL", "normal")),
         Classe = factor(Classe, levels = c("Passivo", "Ativo")),
         ente = factor(ente, levels = c("Consolidado", "União", "Estados", "Municípios"))) # só para a ordem sair direito nos gráficos
  
                  
ggplot(bp_formatado, aes(fill = agrup, y = valor, x = factor(Classe))) +
  coord_flip() +
  geom_bar( stat="identity", width=0.6, color = "white", size = 1) + # p/ transformar em %, position="fill"
  scale_y_continuous(labels=function(x) {format(x, big.mark = ".", decimal.mark=",", scientific = FALSE)}) +
  scale_fill_discrete(labels = c(
    "normal" = "Ativo e Passivo",
    "PaD" = "Passivo a Descoberto",
    "PL" = "Patrimônio Líquido"))+
  labs(
    x = NULL,
    y = NULL,
    fill = "Grupos de valores",
    title = "Resumo do Balanço Patrimonial do BSPN 2017",
    subtitle = "Valores em R$ milhões.") +
  facet_grid(ente ~ .) + tema_BSPN()

```

## Os ativos

```{r}
library(plotly)

# cores

mtx_tres_cores <- col2rgb(tres_cores_pasteis)

cores <- NULL
for (i in 1:dim(mtx_tres_cores)[2] ) {
  cores <- c(cores, paste("rgba(", mtx_tres_cores[1,i],", ",  mtx_tres_cores[2,i],", ",  mtx_tres_cores[3,i],", 0.7)", sep = ""))
}

tbl_cores <- data.frame("ente" = levels(ativo$ente),cores)

# funcao de plotagem

plota_sankey <- function(dados, rotulos, cor_nos){
  plot_ly(
    type = "sankey",
    orientation = "h",
    opacity = 0.6,
    width = 800,
    height = 600,
    textfont = list(
      family = "Source Sans Pro",
      color = "#444444",
      size = 12),
    
    node = list(
      label = rotulos,
      color = cor_nos, ##004a93
      pad = 10,
      thickness = 25,
      line = list(
        color = cor_nos,
        width = 0)),
    
    hoverlabel = list(
      font = list(
        family = "Source Sans Pro")),
    
    link = list(
      source = dados$src,
      target = dados$trg,
      value =  dados$valor,
      color =  dados$cores)) %>% 
  
    layout(
      title = "",
      font = list(
        family = "Source Sans Pro",
        size = 11,
        color = "#004a93"))
}

# funcao para processar os dados e chamar a função de plotagem

##### incluir argumento na função para cor dos nós!

plota_ente <- function(ente_in, dados, cor_nos){
  
  if (ente_in == "Consolidado") {
    dados_ente <- dados}
    else {dado_ente <- dados %>% filter(ente == ente_in)
  }
  
  lista_nos <- unique(c(levels(dados_ente$up), levels(dados_ente$down)))
  numeros_nos <- 0:(length(lista_nos)-1)
  nos <- data.frame(lista_nos, numeros_nos)
  
  matriz <- dados_ente %>%
    left_join(nos, by = c("up" = "lista_nos")) %>%
    rename(src = numeros_nos) %>%
    left_join(nos, by = c("down" = "lista_nos")) %>%
    rename(trg = numeros_nos)
  
  matriz <- matriz %>%
    left_join(tbl_cores)
  
  plota_sankey(matriz, lista_nos, cor_nos)
  #return(matriz)
}

#dados_consolidado <- gera_dados_ente("Consolidado")
#dados_Uniao <- gera_dados_ente("União")
#dados_Estados <- gera_dados_ente("Estados")
#dados_Municipios <- gera_dados_ente("Municípios")

plota_ente("Consolidado", ativo, cor_ativo)
plota_ente("Consolidado", passivo, cor_passivo)


```
## Diagrama Consolidado

```{r, echo=FALSE, message=FALSE, warning=FALSE}
#plota_ente("Consolidado")
```

## Despesas por função (aqui!)

```{r funcao}
desp_fun <- read_excel("funcao_2017.xlsx")

tabela_nomes_funcoes <- desp_fun[1:28,1:2]

desp_fun$pctU2017 <- 100*desp_fun$`UNIÃO_2017` / rowSums(desp_fun[,c(3,5,7)])
desp_fun$pctU2016 <- 100*desp_fun$`UNIÃO_2016` / rowSums(desp_fun[,c(4,6,8)])

desp_fun <- desp_fun[,c(1,2,9,10,3:8)]

d_fun <- desp_fun[c(1:28,31),] %>%
  gather(-1:-4, key="Ente_Ano", value="valor") %>%
  separate(Ente_Ano, into = c("Ente", "Ano")) # por padrão ele separa por qq caractere não-alfanumérico, 
                                              # ou se usaria um {,sep = "_"}

# uma tabelinha com totais e uma versão do dataframe com esses totais para ordenar o gráfico de vlrs absolutos

tot_fun_2017 <- d_fun %>%
  group_by(Funcao, Ano) %>%
  summarise(soma_funcao = sum(valor))

d_fun_tot <- d_fun %>%
  left_join(tot_fun_2017)

# uma outra tabelinha para comparar previdencia e encargos especiais com as demais funcoes

d_fun_demais <- d_fun %>%
  filter(Ano=="2017" & !is.na(Funcao) & !(Funcao %in% c("28 - Encargos Especiais", "09 - Previdência Social"))) %>%
  group_by(Ente,Ano) %>%
  summarise(valor = sum(valor)) %>%
  mutate(Funcao = "Demais funções")

d_fun_prevEnc <- d_fun %>% 
  filter(Ano=="2017" & !is.na(Funcao) & (Funcao %in% c("28 - Encargos Especiais", "09 - Previdência Social"))) %>%
  select(Ente, Ano, valor, Funcao)

d_fun_principais <- d_fun_prevEnc %>%
  bind_rows(d_fun_demais) %>%
  mutate (Funcao = factor(Funcao))

# os gráficos

plot_fun_dark <- ggplot(d_fun %>% filter(Ano=="2017" & !is.na(Funcao)), aes(fill=Ente, y=valor, x=Funcao)) +
    coord_flip() +
    geom_bar( stat="identity", position="fill", width=0.6, color = "grey20", size = 1) +
    labs(
      x = NULL,
      y = NULL,
      fill = "Ente",
      title = "Distribuição das despesas por ente da Federação",
      subtitle = "Conforme a classificação funcional"
    ) +
    scale_y_continuous(labels = scales::percent) +
    scale_fill_manual(values = c("#8D993D","#406AFF","#FFD500")) +
    theme_minimal() +
    theme(
      plot.background = element_rect(fill = "grey20"),
      text = element_text(family = "Source Sans Pro", colour = "white"),
      axis.text = element_text(family = "Source Sans Pro", colour = "white"),
      title = element_text(face = "bold"),
      plot.subtitle = element_text(face = "plain"),
      panel.grid.major = element_blank(), 
      panel.grid.minor = element_blank(),
      legend.text = element_text(size = 8),
      legend.title = element_text(size = 8),
      legend.position = 'bottom')

# fct_reorder muito útil! só que tenho q colocar em ordem descendente de PERCENTUAL, e não de valor. preciso
# criar essa variável.

plot_fun <- ggplot(
      d_fun %>% filter(Ano=="2017" & !is.na(Funcao)), 
      aes(
        fill = factor(Ente, levels = rev(c("UNIÃO", "ESTADOS", "MUNICÍPIOS"))), 
        y = valor, 
        x = fct_reorder(Funcao,pctU2017,desc=TRUE))) +
    coord_flip() +
    geom_bar( stat="identity", position="fill", width=0.6, color = "white", size = 1) +
    labs(
      x = NULL,
      y = NULL,
      fill = "Ente",
      title = paste("Distribuição das despesas por ente da Federação ","\u2013"," 2017"),
      subtitle = "Conforme a Classificação Funcional. Por ordem decrescente da participação da União no total da despesa."
    ) +
    scale_y_continuous(labels = scales::percent) +
    scale_fill_manual(values = tres_cores) +
    tema_BSPN()

#reais <- scales::dollar_format(prefix = "R$ ", suffix = " bilhões", largest_with_cents = 1000, big.mark=".", decimal.mark=",")
#reais(10000)

plot_fun_abs <- ggplot(
      d_fun_tot %>% filter(Ano=="2017" & !is.na(Funcao) & !(Funcao %in% c("28 - Encargos Especiais", "09 - Previdência Social"))), 
      aes(
        fill = factor(Ente, levels = rev(c("UNIÃO", "ESTADOS", "MUNICÍPIOS"))), 
        y = valor/1000, 
        x = fct_reorder(Funcao,soma_funcao,desc=TRUE))) +
    coord_flip() +
    geom_bar( stat="identity", width=0.6, color = "white", size = 1) +
    labs(
      x = NULL,
      y = NULL,
      fill = "Ente",
      title = paste("Despesas totais por Função ","\u2013"," 2017"),
      subtitle = "Em bilhões de reais. Exceto funções \"28 - Encargos Especiais\" e \"09 - Previdência Social\"."
    ) +
    #scale_y_discrete(breaks = c(0,100,200,300), labels = c("0","100","200","300")) +
    #scale_y_continuous(limits = c(0,max(subset(d_fun_tot, d_fun_tot$Ano == "2017")$soma_funcao)/1000)) +
    scale_y_continuous() + #uexpand = c(0,0) para zerar o padding entre o exito e o início do gráfico 
    scale_fill_manual(values = tres_cores) +
    tema_BSPN()

formata_BR <- scales::format_format(big.mark = ".", decimal.mark = ",", scientific = FALSE)

plot_fun_abs_principais <- ggplot(
      d_fun_principais, 
      aes(
        fill = factor(Ente, levels = rev(c("UNIÃO", "ESTADOS", "MUNICÍPIOS"))), 
        y = valor/1000, 
        x = fct_rev(Funcao))) +
    coord_flip() +
    geom_bar( stat="identity", width=0.6, color = "white", size = 1) +
    labs(
      x = NULL,
      y = NULL,
      fill = "Ente",
      title = paste("Despesas totais por Função ","\u2013"," 2017"),
      subtitle = "Em bilhões de reais."
    ) +
    #scale_y_discrete(breaks = c(0,100,200,300), labels = c("0","100","200","300")) +
    #scale_y_continuous(limits = c(0,max(subset(d_fun_tot, d_fun_tot$Ano == "2017")$soma_funcao)/1000)) +
    scale_y_continuous(labels = formata_BR) + #uexpand = c(0,0) para zerar o padding entre o exito e o início do gráfico 
    scale_fill_manual(values = tres_cores) +
    tema_BSPN()

plot_fun
plot_fun_abs_principais
plot_fun_abs
```

```{r serie-historica-funcao}

fun_mun <- read_excel("consol_serie.xls", sheet="Funcao Municipios",skip=11,trim_ws=FALSE)
fun_est <- read_excel("consol_serie.xls", sheet="Funcao Estados",skip=11,trim_ws=FALSE)
fun_uni <- read_excel("consol_serie.xls", sheet="Funcao Uniao",skip=11,trim_ws=FALSE)
fun_con <- read_excel("consol_serie.xls", sheet="Funcao Consolidado",skip=11,trim_ws=FALSE)

fun_mun2 <- read_excel("complemento_serie_funcoes_2013_2017.xlsx", sheet="Função Municípios", trim_ws=FALSE)
fun_est2 <- read_excel("complemento_serie_funcoes_2013_2017.xlsx", sheet="Função Estados", trim_ws=FALSE)
fun_uni2 <- read_excel("complemento_serie_funcoes_2013_2017.xlsx", sheet="Função União", trim_ws=FALSE)
fun_con2 <- read_excel("complemento_serie_funcoes_2013_2017.xlsx", sheet="Função Consolidado", trim_ws=FALSE)

tabela_nomes_funcoes$Funcao_Maius <- toupper(tabela_nomes_funcoes$Nome_funcao)

# o teste...
# 
# sh_fun_con <- fun_con %>%
#   inner_join(tabela_nomes_funcoes, by = c("FUNÇÃO/SUBFUNÇÃO" = "Funcao_Maius")) %>%
#   rename(Funcao_Maius = `FUNÇÃO/SUBFUNÇÃO`) %>%
#   mutate_at(2:14, funs(./1000000)) %>% #wow!
#   select(15,16,1,2:14) %>%
#   left_join(fun_con2, by = c("Funcao" = "X__1"))

# uma função para processar esses arquivos e juntá-los. olha que coisa linda.

gera_sh <- function(sh1, sh2){
  sh1 %>%
    inner_join(tabela_nomes_funcoes, by = c("FUNÇÃO/SUBFUNÇÃO" = "Funcao_Maius")) %>%
    rename(Funcao_Maius = `FUNÇÃO/SUBFUNÇÃO`) %>%
    mutate_at(2:14, funs(./1000000)) %>% #wow! pq as primeiras tabelas estão em R$, as segundas em milhões
    select(15,16,1,4:14) %>% # desprezando os anos de 2000 e 2001 (colunas 2 e 3), por estarem incompletos.
    left_join(sh2, by = c("Funcao" = "X__1"))    
}

sh_fun_con <- gera_sh(fun_con, fun_con2)
sh_fun_mun <- gera_sh(fun_mun, fun_mun2)
sh_fun_est <- gera_sh(fun_est, fun_est2)
sh_fun_uni <- gera_sh(fun_uni, fun_uni2)

# acrescentar o "ente" em cada tabela e juntar tudo

lista_dfs <- list(sh_fun_con, sh_fun_mun, sh_fun_est, sh_fun_uni)
entes <- c("Consolidado", "Municípios", "Estados", "União")

for (i in 1:4){
  lista_dfs[[i]]$ente <- entes[i]
}

sh_fun <- bind_rows(lista_dfs)
sh_fun <- sh_fun[,c(1:3,20,4:19)]

# código antigo
#
# mun <- fun_mun[which(fun_mun$`FUNÇÃO/SUBFUNÇÃO` %in% funcoes_de_interesse),]
# mun$ente <- "Municípios"
# 
# est <- fun_est[which(fun_est$`FUNÇÃO/SUBFUNÇÃO` %in% funcoes_de_interesse),]
# est$ente <- "Estados"
# 
# uni <- fun_uni[which(fun_uni$`FUNÇÃO/SUBFUNÇÃO` %in% funcoes_de_interesse),]
# uni$ente <- "União"
# 
# serie_funcoes <- rbind(mun,est,uni)[,-2:-3]

# normalizar pelo pib agora

## importa pib do IpeaData

library(ipeaData)
pibs <- ipeadata("BM12_PIBAC12")
pibs <- pibs[MES=="12" & ANO %in% (2002:2017)]$VALVALOR

## incorpora na mão pib de 2017 que ainda não estava disponível no pacote ipeaData. Peguei do IBGE.

pibs <- c(pibs, 6559940)

for (i in 1:length(pibs)){
  sh_fun[,i+4] <- round(sh_fun[,i+4] / pibs[i], 4)
}

# passando para um formato tidy

sh_fun <- sh_fun %>%
  gather(5:20, key="Ano", value="Valor")


# funcoes para plotar os gráficos de barra

plot_funcoes <- function(funcao){
  ggplot(
      sh_fun %>% filter(Funcao_Maius==funcao & ente != "Consolidado"), 
      aes(
        fill = factor(ente, levels = rev(c("União", "Estados", "Municípios"))), 
        y = Valor, 
        x = Ano)) +
    #coord_flip() +
    geom_bar(stat = "identity", width=0.7, color = "white", size = 1) + #position = "fill"
    #geom_area(aes(group = ente),stat = "identity", position = "stack", color = "white") + #position = "fill"
    labs(
      x = NULL,
      y = NULL,
      fill = "Ente",
      title = paste("Distribuição das despesas com ", tolower(funcao), " por ente da Federação ","2002\u2013","2017", sep=""),
      subtitle = "Em percentuais do PIB."
    ) +
    scale_y_continuous(labels = scales::percent) +
    scale_fill_manual(values = tres_cores) +
    geom_text(aes(label= scales::percent(Valor)),size = 3, position = position_stack(vjust = 0.5), hjust = 0.5, family = "Source Sans Pro", color = "white") +
    tema_BSPN()
}

funcoes_de_interesse <- c("EDUCAÇÃO", "SAÚDE", "ASSISTÊNCIA SOCIAL", "SEGURANÇA PÚBLICA")

lapply(funcoes_de_interesse, plot_funcoes)

# plot_funcoes("EDUCAÇÃO")
# plot_funcoes("SAÚDE")
# plot_funcoes("ASSISTÊNCIA SOCIAL")
# plot_funcoes("SEGURANÇA PÚBLICA")

#ggplot(serie_f %>% filter(Funcao=="EDUCAÇÃO"), aes(x = Ano, y = Valor)) +
  #geom_point(aes(color=ente))+
  #geom_line(aes(group=ente))
  #geom_area(aes(fill = ente, group = ente), stat = "identity", position="stack")

```
## Despesas por função em percentuais do PIB - 2002 a 2017

O gráfico a seguir mostra uma série histórica das despesas consolidadas de todos os entes da federação por função (com a exceção das funções "Previdência" e "Encargos Sociais") em percentuais do PIB, para o período de 2002 a 2017. Passando-se o mouse sobre as linhas é possível destacar cada uma das funções, além de evidenciar o seu valor em cada ano.

### Série histórica em percentuais do PIB

```{r message=FALSE, warning=FALSE}
tabela_sh <- sh_fun %>% 
  filter(ente == "Consolidado") %>%
  select(1,5,6) %>%
  spread(key = "Ano", value = "Valor")

# write.csv2(tabela_sh, file="tabela_sh.csv")

sh_linhas <- sh_fun %>% 
  filter(ente == "Consolidado" & !(Funcao %in% c("28 - Encargos Especiais", "09 - Previdência Social"))) %>%
  mutate(Valor = Valor*100)

### opção com highcharter. bem legal, mas é pago.

# library(highcharter)
# 
# hchart(sh_linhas, "line", hcaes(x = "Ano", y = "Valor", group = "Funcao"),
#        legend = list(
#          style = list(
#            fontWeight = 'plain'))
#          )
# 
# hchart(sh_linhas, "line", hcaes(x = "Ano", y = "Valor", group = "Funcao")) %>%
#   hc_legend(style = list(fontWeight = "plain", color = "#458939")) %>%
#   hc_yAxis(title = list(text = "Valor em percentual do PIB")) %>%
#   hc_tooltip(shared = "TRUE")

### com dygraphs

# converter ano em data, e o dataframe em time series

library(xts)
library(dygraphs)

sh_xts <- sh_linhas
sh_xts$Ano <- as.Date(paste(sh_xts$Ano, 01, 01, sep = "-"))

sh_xts[2:4] <- NULL 
sh_xts$Funcao <- as.factor(sh_xts$Funcao)
sh_xts <- sh_xts %>%
  spread(key = "Funcao", value = "Valor")
sh_xts <- xts(sh_xts[,-1], order.by = sh_xts$Ano)

# # com div para mostrar legenda separada
# dygraph(sh_xts) %>%
#   dyHighlight(highlightCircleSize = 5, 
#               highlightSeriesBackgroundAlpha = 0.2,
#               highlightSeriesOpts = list(strokeWidth = 3),
#               hideOnMouseOut = FALSE) %>%
#   dyLegend(show = "onmouseover", labelsDiv="labels", labelsSeparateLines = TRUE)

# tentando mostrar só uma legenda por vez

dygraph(sh_xts) %>%
  dyHighlight(highlightCircleSize = 5, 
              highlightSeriesBackgroundAlpha = 0.2,
              highlightSeriesOpts = list(strokeWidth = 3),
              hideOnMouseOut = FALSE) %>%
  dyAxis("y",
         pixelsPerLabel = 40, 
         gridLineColor = "rgb(222,222,222)", 
         valueFormatter = ('function(d) {return d+" %"}'),
         axisLabelFormatter = ('function(d) {return d+" %"}'),
         axisLineColor = "white") %>% 
  dyAxis("x", 
         pixelsPerLabel = 40, 
         gridLineColor = "rgb(222,222,222)", 
         axisLabelFormatter = ('function(d) {return d.getFullYear()}'), #1
         rangePad = 5,
         axisLineColor = "white") %>% 
  dyLegend(show = "always") %>%
  dyCSS(textConnection(" 
     .dygraph-legend > span { display: none; }
     .dygraph-legend > span.highlight { display: inline; }
     .dygraph-legend { font-family: Source Sans Pro; }
     .dygraph-label { font-family: Source Sans Pro; }
     .dygraph-axis-label { font-family: Source Sans Pro; }
  ")) #2

# 1: tem que passar uma função em JavaScript (por isso o JS(...)). Por algum motivo, ele estava posicionando no ano posterior, então incluí um -1 na expressão. Aí resolvi mudar a data para 01-01 de cada ano, em vez de 31-12.
# o que ajudou aqui: https://stackoverflow.com/questions/28915328/how-to-set-x-axis-in-dygraphs-for-r-to-show-just-month/28918684

# 2: as duas primeiras linhas foi o que fizeram o tooltip mostrar apenas o valor da série "hoverada", e não as demais.
# o que ajudou aqui: https://stackoverflow.com/questions/35943583/plain-dygraphs-javascript-options-in-r-shiny



```
<!--<div id="labels">-->
<!--</div>-->

### Variação de 2002 para 2017

Os gráficos seguintes demonstram os valores dessas despesas, ainda em percentuais do PIB, para os exercícios de 2002 e 2017. Linhas <span style="color: #004a93;">azuis</span> representam valores que aumentaram de 2002 para 2017, as linhas <span style="color: #dd3127;">vermelhas</span>, valores que diminuiram nesse período. As funções são apresentadas em ordem decrescente do valor de 2017 (que está destacado em *negrito* e nas cores azul ou vermelha, conforme as despesas tenham aumentado ou diminuído no período considerado).

```{r dot-plot-prep}

funcoes_top4 <- c("28 - Encargos Especiais", "09 - Previdência Social", "10 - Saúde", "12 - Educação")

# como quero todas as funções, vou pegar o sh_fun, no lugar do sh_linhas. aí tenho que filtrar de novo
# o "Consolidado" e de novo multiplicar o valor por 100.

sh_dotPlot <- sh_fun %>%
  filter(Ano %in% c(2002,2017) & ente == "Consolidado") %>%
  mutate(Valor = Valor*100) %>%
  spread(key = Ano, value = Valor) %>%
  mutate(valor2017 = `2017`, # criando essa variável temporária pq quero ordenar o gráfico pela ordem 
         Funcao = factor(Funcao), # descrescente do valor em 2017
         Aumentou = `2017` > `2002`) %>% # criando essa booleana para colorir as linhas
  gather(`2002`,`2017`, key = "Ano", value = "Valor") %>%
  mutate(Funcao = fct_reorder(Funcao, valor2017, .desc = FALSE)) %>% # reordenando os fatores
  select(Funcao, Ano, Valor, Aumentou) # dispensando o que não interessa

dotPlot_fun <- function(dados, legenda){
  ggplot(dados) +
    geom_path(aes(x = Valor, y = Funcao, color = Aumentou), size = 0.5,
              arrow = arrow(angle = 30, length = unit(0.05, "inches"), ends = "last", type = "open"))+
    # geom_point(aes(x = Valor, y= Funcao))+
     geom_text(
       aes(x = Valor,
           y = Funcao,
           label = round(Valor, 2),
           hjust = ifelse(Ano == "2002",
                          ifelse(Aumentou, 1.2, -0.2),
                          ifelse(Aumentou, -0.2,1.2)),
           family = "Source Sans Pro",
           fontface = ifelse(Ano == "2017", "bold", "plain"),
           color = ifelse(Ano == "2017", Aumentou, "black")),
       size = 3) +
    scale_color_manual(values = c("TRUE" = "#004a93", "FALSE" = "#dd3127", "black" = "black"), guide = "none") +
    labs(
      x = NULL,
      y = NULL,
      title = "Despesas nacionais consolidadas entre 2002 e 2017",
      subtitle = paste(legenda," Valores em percentuais do PIB."),
      color = NULL,
      size = ''
    ) +
    tema_BSPN()
}

dotPlot_fun(sh_dotPlot %>% filter(!(Funcao %in% funcoes_top4)), "Exceto funções Previdência, Encargos Sociais, Saúde e Educação.")

```

```{r, fig.height = 2, fig.width = 7}
dotPlot_fun(sh_dotPlot %>% filter(Funcao %in% funcoes_top4), "Apenas funções Previdência, Encargos Sociais, Saúde e Educação.")+expand_limits(x = 32)
```




